臺灣板橋地方法院民事判決　　　　　　94年度建(一)字第94號
原　　　告　佶利營造有限公司
法定代理人　甲○○
訴訟代理人　徐維良律師
被　　　告　台北縣政府河川高灘地維護管理所
法定代理人　乙○○
訴訟代理人　陳璧秋律師
　　　　　　劉陽明律師
上列當事人間請求給付工程款事件，經本院於民國96年4月17日
言詞辯論終結，判決如下：
    主  文
被告應給付原告新台幣肆佰貳拾捌萬柒仟貳佰柒拾柒元，及其中
新台幣肆佰貳拾萬元部分，自民國九十四年十月八日起至清償日
止，按年息百分之五計算之利息。
原告其餘之訴駁回。
訴訟費用由被告負擔百分之九十三，餘由原告負擔。
本判決第一項於原告以新台幣壹佰肆拾萬元供擔保後，得假執
行；但被告如以新台幣肆佰貳拾捌萬柒仟貳佰柒拾柒元為原告供
擔保後，得免為執行。
原告其餘假執行之聲請駁回。
反訴原告之訴及假執行之聲請均駁回。
反訴訴訟費用由反訴原告負擔。
    事實及理由
壹、本訴部分：
一、原告主張：
  (一)原告於民國92年8 月8 日承攬被告之「台北縣92年度河川高
    灘地緊急修繕工程」（下稱系爭工程），兩造並簽訂工程契
    約書（下稱系爭工程契約）。系爭工程分為「土木工程」及
    「植栽工程」兩部分，其中土木工程部分，業於94年1 月25
    日經被告驗收完成，植栽工程部分則於94年6 月24日驗收完
    畢。被告依約應於正式驗收後，依系爭工程契約第15條第5
    項第3 款及第5 條第1 項第2 (2)款約定，於驗收合格後15日
    內發給原告結算驗收證明書，結算全部工程款，並付清工程
    尾款。然被告遲未結算工程款及核發結算驗收證明書，經原
    告分別以94年4 月15日、同年6 月27日函文催告，被告遲至
    94年9 月1 日左右方電話通知原告前往領取結算驗收證明書
    。原告向銀行申請開立保固金連帶保證書後，以94年9 月12
    日函繳被告保固保證金，並以94年9 月23日函檢送第尾期工
    程估驗單請領工程尾款，然被告仍未付款。後原告於94 年
    10月21日寄發存證信函要求被告給付工程尾款新台幣（下同
    ）9,154,259 元（下稱系爭工程尾款）及履約保證金184 萬
    元（下稱系爭履約保證金），經被告以94年11月29日存證信
    函函覆表示因系爭工程事涉1 件民眾林進榮家屬國家賠償案
    ，欲保留系爭工程尾款中之236 萬元及履約保證金184 萬元
    ，合計420 萬元，作為原告對被告負賠償責任之保證金，其
    餘尾款6,794,259 元原告可辦理請領，故原告方開立該金額
    之統一發票（開立日期94年12月1 日），被告則於同年12月
    15 日 給付原告6,794,259 元。然系爭工程早已完工並經被
    告驗收合格在案，且工程無任何瑕疵，有系爭工程正式驗收
    記錄及結算驗收證明書可證，被告依約即有給付系爭工程尾
    款及履約保證金之義務。至於被告所稱之國家賠償案，被告
    並無任何證據可資證明係可歸責於原告之事由所致；退步言
    之，縱假設原告對被告須負賠償責任，亦與被告所應給付原
    告工程款之義務間，無何同時履行抗辯之理由存在，被告無
    拒絕付款之權利，故被告實無權保留420 萬元拒不給付原告
    。
  (二)被告依約應於土木工程正式驗收合格之日即94年1 月25日起
    15日內一次付清土木工程尾款7,729,497 元，及應依系爭工
    程契約書第15條第14項約定，於植栽工程正式驗收合格之日
    即94年6 月24日起一次付清植栽工程尾款127,953 元，暨履
    約保證金184 萬元。惟被告遲至94年12月15日始給付原告
    6,794,259 元，則原告得請求被告給付該段期間以年息5%計
    算之遲延利息。就遲延利息計算如下：(1)7,729,497 元（土
    木工程尾款）×5%×10/12 （自94年2 月9 日至94年12月8
    日計10個月）＝322,062 元。(2)127,953 元（植栽工程尾款
    ）×5%×5/12（自94年7 月9 日至94年12月8 日計5 個月）
    ＝2,267 元。(3)1,840,000 元（履約保證金）×5%×5/12（
    自94年7 月9 日至94年12月8 日計5 個月）＝38,333元。以
    上金額合計363,062 元，連同被告保留未付之420 萬元，總
    計4,563,062 元。另就被告保留之420 萬元，則應加計自94
    年12月15日起以年息5%計算之遲延利息。
  (三)原告施作之路凸係依被告指示為之，符合被告要求之標準，
    並無施作不當之情事：
    系爭工程就瀝青混凝土舖設路凸（下稱系爭路凸）處，原為
    阻車墩，原告依約拆阻車墩並加設限高門架（共12處）。然
    因原告施作限高門架完成後，多次發生大卡車碰撞門架之事
    故，故被告即口頭要求原告追加施作限高門型架下瀝青混凝
    土舖設（高15公分×淨長10公尺）路凸及跳動路面熱拌塑膠
    標線，及前方100 公尺有限高門架之告示牌，以免限高門架
    又被大卡車碰撞。原告要求被告應出具書面指示，故被告於
    93 年2月26日以北高施字第0930001291號函，指示原告施作
    上開工項，並將上開工項列入第一次變更設計中辦理。原告
    約於93年2 月間施作完成，共計12處限高門架下之瀝青混凝
    土舖設路凸。而系爭工程由被告自任監造人，派員依工程進
    度按日監造，並填寫監工日報表；施作完成後，被告承辦人
    員亦多次前往現場，從未表示原告施作有任何不符標準之情
    事。系爭路凸於93年2 月間施作完成，迄93年11月19日該交
    通事故發生止，期間長達9 個月，該此9 個月之期間，被告
    未曾表示原告施作系爭路凸有任何不符被告要求之情事，亦
    未要求原告改善或重新施作，且被告就該系爭路凸工項亦仍
    予估驗並結算計價予原告，未有任何扣款或罰款之情事，足
    證原告就系爭路凸之施作完全符合被告之要求。原告既依約
    履行系爭工程契約，即無何可歸責事由存在，被告無得對原
    告主張求償之權，故被告保留合計4,200, 000元之工程尾款
    及履約保證金，並主張抵銷，實無理由等語。
  (四)聲明請求：被告應給付原告4,563,062 元，及其中420 萬元
    加計自94年12月15日起至清償日止，按年息5%計算之利息；
    願供擔保請准宣告假執行。
二、被告則以：
  (一)系爭工程尾款被告至94年12月15日始給付，係因原告未依約
    如期繳付保固保證金及遲誤提送估價單所致，非可歸責於被
    告，自無得向被告請求遲延利息之理：
    1.系爭工程分為土木工程及植栽工程兩大部分，土木工程部
      分雖於94年1 月25日先行完成驗收，惟植栽工程部分則至
      94年6 月24日方正式驗收合格，因此本件「結算驗收證明
      書」之製作及交付，自須俟契約所有工程均完成驗收合格
      後，始得辦理，故對於原告主張於94年1 月25日完成土木
      工程驗收後15日內，被告即有交付結算驗收證明書之義務
      ，並據此計算遲延利息云云，殊有誤解。
    2.系爭工程契約有關尾款請領之規定，並未規範保固保證金
      之繳納及尾期估驗請款單之製作須以「結算驗收證明書」
      為據始得辦理。況系爭工程契約第15條第3 項規定，除工
      程保留款（即各期估驗款之5%）須俟本契約全部驗收合格
      後才能核退外，其餘土木工程尾款部分，於該項工程驗收
      合格後，本得先行辦理請領，而此部分金額之核付，即按
      原告所檢送「竣工結算書」辦理估驗計價。然經被告於94
      年6 月24日去函催告後，原告始於94年9 月12日依約繳交
      保固保證金，並在同年9 月23日檢送第尾期估驗單暨相關
      請款資料，對此，被告除同年10月19日函知原告相關尾款
      計價辦理審核中外，復於同年10月25日通知原告提送發票
      ，惟原告遲至94年12月1 日始檢具發票向被告請款，實係
      原告本身遲誤請款作業程序所致，自無向被告請求給付遲
      延利息之理。
  (二)系爭工程驗收前，因原告系爭路凸工程施作不當，致民眾林
    進榮於93年11月19日騎乘機車行經該處時發生事故死亡，被
    告依約於台北縣政府國家賠償事件處理委員會決議之賠償上
    限42 0萬元範圍內，保留部分尾款及履約保證金，並以此金
    額對原告主張抵銷：
    1.林進榮之家屬向被告請求國家賠償案件，肇因於原告施工
      不當所致。蓋該工程原設計「限高門型架下瀝青混凝土舖
      設路凸」，應為一高15公分、長10公尺之漸進緩坡，計算
      其道路斜率約為3%〈即：（高程起伏/ 水平距離）×100%
      ＝（0.15/5）×100%＝3%〉。然依現場照片觀之，原告所
      施作之路凸，呈高低起伏之不規則狀，不僅收邊不良，於
      中間部分更明顯凸起，造成路面陡起狀態，計算其斜率約
      為10% ，足見原告非按原有設計施工，且施作品質嚴重不
      良。另依道路交通事故現場圖就肇事經過摘要及台北縣政
      府警察局道路交通事故證明書所載肇事情形欄所示，林進
      榮係因行經之路上有突起物，而不慎摔倒滑行，致傷重送
      醫死亡。另目擊證人洪禹敘亦於警詢時明確。
    2.原告對於其系爭路凸施工不當造成林進榮死亡之結果，而
      衍生林進榮家屬向被告請求國家賠償事件，經被告與林進
      榮家屬就該國家賠償事件達成協議，由被告賠償請求權人
      5,22 8,088元，並已給付完畢。依系爭工程契約書第9 條
      第3 項第2 款、第22條第11項：「…如因原告疏忽或過失
      而發生任何意外事故，均由原告負一切責任。」、「本工
      程如因可歸責於原告之事由，致使被告負損害賠償責任時
      ，被告對原告有求償之權利」、暨第14條第3 項第4 款：
      「原告所繳納之履約保證金（含其孳息），得部分或全部
      不發還之情形如下：…(9)其他因可歸責於原告之事由，致
      被告遭受損害，其應由原告賠償而未賠償者，與應賠償金
      額相等之保證金。」等約定，被告對原告有求償之權利，
      故被告主張與原告本件所請求之金額4,563,062 元為抵銷
      等語，資為抗辯。
  (三)答辯聲明：駁回原告之訴及假執行聲請；如受不利判決，願
    供擔保請准宣告免為假執行。
三、兩造不爭執事項：
  (一)原告承攬被告之系爭工程，兩造於92年8 月28日簽立系爭工
    程契約書。系爭工程分「土木工程」及「植栽工程」兩部分
    ，兩造於94年1 月25日完成土木工程正式驗收，於94年6 月
    24日完成植栽工程之正式驗收。
  (二)原告於94年9 月12日交付被告由萬泰商業銀行股份有限公司
    三重分公司出具之保固保證金連帶保證書，以繳納系爭工程
    之保固保證金862,704元。
  (三)原告於94年9 月23日函送第尾期工程估驗單，並以94年12月
    1 日6,794,259 元之工程尾款發票向被告請求系爭工程尾款
    。
  (四)系爭工程第尾期款金額為9,154,259 元，履約保證金184 萬
    元，被告於94年12月15日除保留其中工程尾款236 萬元及履
    約保證金184 萬元，合計420 萬元外，其餘工程尾款6,794,
    259 元業已支付原告。
  (五)系爭工程之土木工程驗收前之93年11月19日，民眾林進榮騎
    乘機車行經原告所施作之二重疏洪道疏洪一路鄰12號越堤道
    路段處，發生交通事故致傷重死亡，其家屬向被告請求國家
    賠償，經被告於95年3 月8 日與林進榮家屬達成協議，由被
    告給付請求權人5,228,088 元。系爭路凸發生該事故後，原
    告依被告之指示，於93年11月23日將全部路凸刨除。
四、兩造爭執事項要點：
  (一)被告就系爭工程尾款及履約保證金之支付，有無遲延？原告
    得否向被告請求給付遲延利息？
　(二)原告施作之系爭路凸是否有瑕疵？
  (三)被告以林進榮之繼承人對被告提起國家賠償請求，經被告賠
    償5,228,088 元，而主張與原告本件請求之4,563,062 元為
    抵銷，是否有理由？
五、查系爭工程契約第5 條第1 項第2 款就「土木工程」估驗款
    之付款方式約定為：「…(2)估驗以已履約完成者為限，…該
    項估驗款每期均應扣除5%作為保留款，並於工程完成，甲方
    （被告）驗收合格，乙方（原告）繳納保固金保證金後，於
    15 日 內一次無息結付尾款。」，且同契約第15條第3 項約
    定：「工程部分完工後，如有部分先行使用之必要，應先就
    該部分辦理驗收或分段查驗供驗收之用，並得就該部分支付
    價金及起算保固期。『但工程保留款須待本契約全部驗收合
    格後再予以核退』。」，而系爭工程分土木工程及植栽工程
    兩大部分，土木工程部分於94年1 月25日正式驗收，植栽工
    程則於94年6 月24日正式驗收，為兩造不爭執，故工程尾款
    （即各期估驗保留款）依系爭工程契約第15條第3 項之約定
    ，自應係就全部工程驗收合格後再予以核退，且保固保證金
    亦係於全部工程驗收後，方為繳納。土木工程雖完成驗收，
    然於植栽工程未完成驗收之前，即非屬全部工程完成驗收，
    原告自無得於單就土木工程驗收完成，即得請求被告給付土
    木工程之工程尾款（各期估驗保留款）。植栽工程既於94年
    6 月24日始正式驗收，被告旋於同日即發函函催原告於文到
    3 日相關驗件資料送監造單位審核，以利被告後續計價請款
    作業，此有被告94年6 月24日函影本1 件可稽（見本院卷第
    99頁）。依系爭工程契約第15條第5 項第3 款規定，被告應
    於驗收合格後15日內發給原告結算驗收證明書，亦即，被告
    應於94年7 月9 日以前核發原告結算驗收證明書。惟被告遲
    至於同年8 月8 日始製作工程結算驗收證明書（見本院第一
    宗卷第102 頁），迄同年9 月1 日方電話通知原告領取工程
    結算驗收證明書（為原告陳明，復為被告不爭執）。被告雖
    辯稱94年6 月24日至同年8 月8 日該段期間係因原告取回工
    程結算明細表加以更正等語，為原告否認，被告就此並未舉
    證以實其說，該部分辯解，自無足採。而原告取得被告核發
    之工程結算驗收證明書後，向銀行申請開立保固金連帶保證
    書需時7 個工作天，為原告所陳明（並為被告不爭執），則
    原告應得於94年7 月21日取得銀行所開立之保固金連帶保證
    書（因94年7 月9 日為週六，故自同年月11日起算7 個工作
    天，扣除7 月16、17日為週六、週日，7 月18、19為颱風天
    公告不上班），而得於94年7 月22日向被告提出保證金連帶
    保證書。則被告應於系爭工程契約第5 條第1 項第2 款所規
    定之15日內一次無息結付尾款，亦即，被告應給付原告系爭
    工程尾款之日期應為94年10月7 日。本件土木工程尾款7,72
    9,497 元，植栽工程尾款127,953 元，履約保證金184 萬元
    ，被告遲至94年12月15日方給付部分工程尾款6,794,259 元
    ，其餘工程尾款連同履約保證金合計420 萬元，則未給付（
    被告雖於起訴後之96年1 月26日對原告主張抵銷，惟其抵銷
    非有理由，該部分理由詳容後詳述）。因此，原告主張被告
    遲延給付，乃為有據。則原告得請求被告給付420 萬元及自
    94 年10 月8 日起至清償日止，按年息5%計算之法定遲延利
    息，暨自94年10月8 日起算至同年12月14日止計2 個月又8
    天，按年息5%計算之法定遲延利息計87,277元【(1)土木工程
    ：0000000 ×5%×68/365＝69565 ，元以下四捨五入，下同
    。(2)植栽工程：127953×5%×68/365＝1152。(3)履約保證金
    0000000 ×5%×68/365＝16560 ，(4)以上三者合計87277 】
    ，洵為正當。逾此金額之請求，則非有據。
六、被告辯稱原告施作系爭路凸有瑕疵等語，為原告否認。經查
    ：
  (一)被告雖提出道路縱斷面剖面（設計）圖說、道路縱斷面剖面
    （現況）圖說各1 件（見本院卷第一宗第110 頁、115 頁）
    、照片5 張、道路交通事故調查報告表1 件、證人洪禹敘警
    詢筆錄影本1 件（見本院卷第一宗第111 頁至121 頁）、光
    碟1 片為證，以為證明。惟其所提道路縱斷面剖面（設計）
    圖說、道路縱斷面剖面（現況）圖說各1 件，乃被告所自行
    繪製，原告否認其實質真正。而照片5 張、道路交通事故調
    查報告表、證人洪禹敘警詢筆錄等影本各1 件、光碟1 片，
    僅得證明民眾林進榮係因騎乘機車行經系爭路凸摔傷致死之
    事實，尚不足以證明系爭路凸係因原告施作有瑕疵。而被告
    所稱依現場照片觀之，系爭路凸呈高低起伏之不規則狀，計
    算其斜率約為10% 云云，亦未證明依現場照片觀之如何能計
    算得出其所稱之10% 斜率，該部分主張，並非有據。
  (二)又就系爭路凸施作是否有瑕疵乙節，經本院送請行政院公共
    工程委員會鑑定，經該會之工程技術鑑定委員會鑑定意見認
    為：「一該路凸係原契約變更設計追加之工項，係以瀝青混
    凝土舖設，故其一般施工規範應與原契約內施工說明書『第
    十二章瀝青混凝土工程』所規定之各項要求相同。二該路凸
    是否為一漸進緩坡，法規上並未有定義，依竣工圖計算該路
    凸縱坡度斜率為上、下坡各3%。該路凸漸近之處若未依交通
    部頒布之供通工程手冊設置『路面高突標誌』（警31），則
    該路凸會呈現特別凸起之狀態。三該路凸已刨除，故若僅按
    施作完成之照片作觀察，常會受到照片所拍攝之角度、高度
    、位置或時間影響而不能精確判斷當時施工完成後之情形。
    惟該路凸於施工過程中及施工完成後之期間，既然台北縣政
    府河川高灘地維護管理所經過監工、初驗、初驗複驗及正式
    驗收等程序，均未記載現地有不符施工規範及設計要求之情
    形，則本會認為台北縣政府河川高灘地維護管理所已經認定
    該路凸之施工符合契約所定之施工規範、原設計之要求就按
    圖施工數量無瑕疵。」等語，此有行政院公共工程委員會96
    年1 月22日工程鑑字第09600020680 號函檢送之行政院工程
    會工程技術鑑定委員會鑑定書1 件在卷可稽（見本院第二宗
    卷第11至18頁）。故被告辯稱原告施作系爭路凸有瑕疵等語
    ，尚非可採。
  (三)被告雖辯稱系爭路凸於完工後既因影響行車安全，而於93年
    11月23日刨除不復存在，則於93年11月25日及94年1 月25日
    辦理初驗複驗及正式驗收時，即無系爭路凸可供驗收等語。
    然原告主張系爭工程，包括追加之系爭路凸工項在內，均係
    由被告所自行派員監工，並逐日填載監造日報表等情，為被
    告所不爭執，則系爭路凸既由被告派員按日監工，自對於原
    告系爭路凸施作之際，是否有按圖說施作之情，知之甚稔；
    且系爭路凸早於93年2 月12日施作完成（見本院第一宗卷第
    321 頁之原告書狀），並經被告立即開放人車使用，迄系爭
    意外事故發生時（93年11月19日）已持續使用近9 個月，此
    段開放使用將近9 個月期間，亦未見被告表示系爭路凸有何
    瑕疵；再者，經被告審核通過之竣工圖面上亦係記載長度10
    公尺、高度15公分以計算瀝青混凝土面層之數量，於系爭林
    進榮意外事故發生前之93年10月28日（斯時系爭路凸尚未刨
    除）被告亦進行初驗，且於初驗時就系爭路凸亦無任何瑕疵
    之記載。基上，被告上開所辯，委無足取。
  (四)至於「路面高突標誌」（警31），此項永久性之警告標誌，
    若被告未於合約中設計或追加要求原告施作，原告即無法施
    作，亦無施作之義務，此觀被告於系爭工程第一次變更設計
    時，要求原告追加施作路凸、調動路面熱拌塑膠線、「路凸
    前方一百公尺有限高門架之告示牌」、淡水園區告示牌等，
    而並未追加路面高突標誌告示牌（見本院卷第一宗第109 頁
    函文），即可得知。永久性告示牌之種類及數量為合約應設
    計項目，或被告追加後，原告方有施作之義務。故被告辯稱
    原告應施作路面高突標誌而未施作，為有瑕疵云云，顯足可
    採。
七、原告依被告之指示，依約履行系爭工程契約。被告就原告施
    作之系爭路凸既無法證明有瑕疵，業如前述，則民眾林進榮
    系爭意外事故之發生，尚難認為係因原告施作系爭路凸不當
    所致，從而，被告主張依系爭工程契約書第9 條第3 項第2
    款、第22條第11項、第14條第3 項第4 款規定，對原告有求
    償權，而主張就被告賠償予林進榮之繼承人5,228,088 元中
    之4,563,062 元，原告本件所請求之金額相抵銷云云，非有
    理由。
八、綜上，原告基於系爭工程合約法律關係，請求被告給付
    4,287,277 元（4,200,000 ＋87,277），及其中420 萬元自
    94年10月8 日起至清償日止，按年息5%計算之法定遲延利息
    ，為有理由，應予准許；逾此範圍之請求，則無理由，應予
    駁回。
九、兩造陳明願供擔保，聲請宣告假執行或免為假執行，經核原
    告勝訴部分，合於法律規定，爰分別酌定相當之擔保金額宣
    告之；原告其餘假執行之聲請，因訴之駁回而失所依據，不
    予准許。
貳、反訴部分：
一、反訴原告主張：反訴被告承攬反訴原告之系爭工程，並簽立
    系爭工程契約書。系爭工程於94年1 月25日及94年6 月24日
    先後完成土木工程及植栽工程之正式驗收，經結算系爭工程
    總價為29,375,650元，除工程尾款236 萬元及履約保證金18
    4 萬元，合計420 萬元，反訴原告因主張與損害賠償相抵銷
    而未付外，其餘款項均已給付無誤。惟系爭工程驗收前，由
    於反訴被告就系爭工程位於二重疏洪道疏洪一路（鄰12號越
    堤道）之「限高門型架下瀝青混凝土鋪設路凸」施作不當，
    造成民眾林進榮於93年11月19日騎乘機車行經該處時摔倒並
    生死亡之結果，致其家屬即陳淑妙等6 人向反訴原告請求國
    家賠償，嗣於95年3 月8 日達成協議，由反訴原告給付請求
    權人5,228,088 元。上開賠償事故之發生，係因可歸責於反
    訴被告所致，且林進榮死亡之結果與被上訴人所施作系爭路
    凸瑕疵間有因果關係，故依系爭工程契約第9 條第3 項第2
    款、第22條第11項：「…如因反訴被告疏忽或過失而發生任
    何意外事故，均由反訴被告負一切責任。」、「本工程如因
    可歸責於反訴被告之事由，致使反訴原告負損害賠償責任時
    ，反訴原告對反訴被告有求償之權利」之約定，故就反訴原
    告賠償請求權人5,228,088 元部分，故除於本訴部分主張與
    應付反訴被告工程尾款236 萬元及履約保證金184 萬元，合
    計420 萬元予以抵銷外，其餘1,028,088 元部分，反訴原告
    則依系爭工程契約第9 條第3 項第2 款及第22條第11項規定
    ，請求反訴被告給付等語。並聲明請求：反訴被告應給付反
    訴原告1,028,088 元，及自反訴起訴狀繕本送達翌日起至清
    償日止，按年息5%計算之利息；願供擔保，請准宣告假執行
    。
二、反訴被告則以：
  (一)反訴被告施作系爭路凸，並無瑕疵，對民眾林進榮意外事故
    之發生，亦無可歸責之事由：
    系爭路凸係依反訴原告之指示施作，高度15公分、長度10公
    尺，符合反訴原告之契約要求。且系爭路凸工程係反訴原告
    自任監造，反訴被告於93年2 月13日施作完成開放使用，迄
    93年11月19日民眾林進榮系爭意外事故發生止期間，反訴原
    告皆未有任何反訴被告施作瑕疵之表示，亦未曾要求反訴被
    告修繕瑕疵。系爭路凸工程經反訴原告於工程結算書及尾期
    估驗單審核通過，並未主張反訴被告有何施作瑕疵予以扣款
    。且反訴原告未證明系爭路凸有如何之瑕疵，及與民眾林進
    榮意外事故發生間之因果關係。
  (二)系爭意外事故之發生應由反訴原告負全部責任，假設反訴被
    告有可歸責事由，亦因反訴原告對系爭意外事故之發生有過
    失，而得依民法第217 條規定，減輕或免除反訴被告之損害
    賠償責任：
    反訴原告於系爭事故發生後，通知反訴被告將所施作之路凸
    全部刨除，以免影響行車安全，而非要求反訴被告修繕，足
    證反訴原告將原先設計於該處之路凸全部取消，實為設計之
    問題（該處不應設計路凸），而非反訴被告施作之問題。又
    反訴原告於該地設置路凸，卻未依法設立警告標誌促使駕駛
    人注意，對該事故之發生有過失。假設系爭路凸反訴被告有
    施作瑕疵，反訴原告明知此事實，卻未促使反訴被告注意及
    要求修繕，以避免意外事故之發生，故反訴原告對系爭事故
    之發生有過失。反訴原告明知民眾及三重市公所反映於該路
    段設置路凸恐有影響行車安全之虞，反訴原告卻未及時採取
    任何措施，放任系爭意外事故發生後，方要求反訴被告刨除
    全部路凸，故反訴原告實對該事故之發生有過失等語，資為
    抗辯。並為答辯聲明：駁回反訴原告之訴；如受不利判決，
    願供擔保請准宣告免為假執行。
三、兩造不爭執事項：
  (一)如本訴部分之兩造不爭執事項。
  (二)系爭事故發生時，現場並未就路凸設置有警告標誌，以提醒
    往來車輛注意或減速慢行。
四、兩造爭執事項要點：
  (一)反訴被告施作系爭路凸有無瑕疵？
  (二)反訴原告主張就本訴部分業已抵銷之420 萬元金額所餘之
    1,028,088 元，主張依系爭工程契約第9 條第3 項第2 款及
    第22條第11項規定，請求反訴被告賠償，有無理由？
  (三)倘民眾林進榮意外事故之發生反訴被告有可歸責之事由時，
    反訴原告對上開事故之發生是否亦有過失？
五、反訴原告主張反訴被告施作系爭路凸有瑕疵，為反訴被告否
    認，並以上詞抗辯。經查，系爭工程契約第9 條第3 項第2
    款及第22條第11項規定：「…如因乙方（反訴被告）疏忽或
    過失而發生任何意外事故，均由乙方負一切責任。」、「本
    工程如因可歸責於乙方（反訴被告）之事由，致使甲方（反
    訴原告）負損害賠償責任時，甲方對乙方有求償之權利。」
    ，有系爭工程契約書可稽。本件系爭路凸尚難認為係反訴被
    告施作有瑕疵，業如前述（詳本訴部分六、所述），亦即，
    反訴原告對林進榮死亡之請求權人所負之賠償責任，無從認
    為係可歸責於反訴被告之事由，依系爭工程契約上開規定，
    反訴原告對反訴被告即無得求償之權利。反訴原告該部分主
    張，並非有據。從而，反訴原告對反訴被告請求1,028,088
    元，洵無理由。反訴被告就林進榮系爭意外事故既無可歸責
    之事由，則本院即毋庸再為審酌反訴原告是否與有過失，附
    此敘明。
六、基上，反訴原告本於系爭工程契約法律關係，請求反訴被告
    給付1,028,088 元及自反訴起訴狀繕本送達翌日起清償日止
    ，按年息5%計算之遲延利息，非有理由，應予駁回。反訴原
    告之訴既經駁回，其假執行之聲請失所附麗，併駁回之。
參、本件事證已臻明確，本訴及反訴之兩造其餘主張陳述、攻擊
    防禦方法及所提之證據，經審酌後認於本判決結果不生影響
    ，爰不一一論述，附此敘明。
肆、結論：本訴原告之訴為一部有理由，一部無理由；反訴原告
    之訴為無理由，依民事訴訟法第79條、第390 條第2 項、第
    392 條，判決如主文。
中　　華　　民　　國　　96　　年　　5 　　月　　8 　　日
                  民事第一庭    法　官　陳翠琪
以上正本係照原本作成
如對本判決上訴，須於判決送達後20日內向本院提出上訴狀
中　　華　　民　　國　　96　　年　　5 　　月　　9 　　日
                                書記官　李瑞芝
